【裁判字號】    99,刑智上訴,44
【裁判日期】    991202
【裁判案由】    違反藥事法等
【裁判全文】
智慧財產法院刑事判決
                                  99年度刑智上訴字第44號
上  訴  人  臺灣板橋地方法院檢察署檢察官
被      告  黃思強
選任辯護人  連耀霖律師
上列上訴人因被告違反藥事法等案件，不服臺灣板橋地方法院99
年度智訴字第4 號，中華民國99年5 月14日第一審判決（起訴案
號：臺灣板橋地方法院檢察署98年度偵字第22516 號），提起上
訴，本院判決如下：
    主  文
原判決撤銷。
黃思強明知為偽藥而販賣，處有期徒刑捌月，緩刑參年，並應於
判決確定後陸月內，向公庫支付新臺幣貳拾萬元。
扣案之「諾美婷」偽藥壹仟壹佰壹拾捌顆沒收。
    事  實
一、黃思強明知REDUCTIL膠囊（中文名稱「諾美婷」，下稱「諾
    美婷」）係由美商亞培大藥廠公司（下稱美商亞培公司）所
    生產之藥品，且美商亞培公司於國內之合法代理販售藥商為
    美商亞培股份有限公司臺灣分公司。亦明知「REDUCTIL」、
    「Reductil及圖」係由美商亞培公司向經濟部中央標準局（
    嗣改制為經濟部智慧財產局）申請註冊核准而取得商標權，
    在商標專用期間內指定使用於西藥、藥劑等商品，且均仍在
    專用期間內，未經商標權人之同意，即不得於同一商品使用
    相同之註冊商標。詎黃思強明知其所持有扣案之諾美婷藥品
    ，係未經上開公司核准、擅自製造之偽藥，且係未經上開商
    標權人同意，即於藥品之同一商品上，使用相同之上開註冊
    商標，竟基於販賣仿冒商標商品及偽藥之犯意，先於民國（
    下同）98年2 月間，無償提供未經許可製造之「諾美婷」偽
    藥1 罐（共200 顆）予設於台北縣新莊市○○○路263 號宏
    發藥局之負責人楊朝順（所涉商標法及藥事法部分，已另經
    台灣板橋地方法院檢察署檢察官以98年度偵字第17208 號為
    緩起訴處分）試用，再於98年4 月間，以每顆未經許可製造
    之「諾美婷」偽藥新臺幣（下同）70元之價格，販賣「諾美
    婷」偽藥1 罐（共1000顆）予楊朝順，楊朝順販入上開偽藥
    後，陳列在臺北縣新莊市○○○路263 號之宏發藥局內。嗣
    於98年6 月13日中午12時43分許，經警在上開宏發藥局搜索
    查獲，並扣得「諾美婷」偽藥共1118顆，始知悉上情。
三、案經美商亞培股份有限公司訴由臺灣板橋地方法院檢察署檢
    察官偵查後提起公訴。
    理  由
壹、程序事項：
一、按被告以外之人於審判外之言詞或書面陳述，除法律有規定
    者外，不得作為證據；又被告以外之人於審判外之陳述，雖
    不符合同法第159條之1至第159條之4之規定，但經當事人於
    審判程序同意作為證據，法院審酌該言詞陳述或書面陳述作
    成時之情況，認為適當者，亦得為證據。當事人、代理人或
    辯護人於法院調查證據時，知有第159條第1項不得為證據之
    情形，而未於言詞辯論終結前聲明異議者，視為有前項之同
    意，刑事訴訟法第159條第1項及第159條之5分別定有明文。
    經查，本判決下列所引用被告以外之人於審判外之陳述（包
    含書面陳述），固屬傳聞證據，但檢察官及被告於本院準備
    程序及審判期日中，均表示無意見，且當事人均未於言詞辯
    論終結前聲明異議，本院審酌該等證據作成之情況，認為適
    於為本件認定事實之依據，依刑事訴訟法第159條之5第2項
    規定，應具有證據能力，合先敘明。
二、至其餘本判決所引用之卷內文書證據及物證之證據能力部分
    ，並無證據證明係公務員違背法定程序所取得，檢察官、被
    告或辯護人於原審或本院均未主張排除前開物證之證據能力
    ，且迄於原審或本院言詞辯論終結前均未表示異議，本院經
    審酌前開物證並非公務員違背法定程序所取得，亦無刑事訴
    訟法第159條之4顯有不可信之情況，故上揭物證均有證據能
    力。
貳、實體事項：
一、訊據被告黃思強雖矢口否認有公訴意旨所指述之犯行，並辯
    稱其並未出售諾美婷予宏發藥局之負責人楊朝順云云，惟查
    ：
(一)「REDUCTIL」、「Reductil及圖」商標圖樣，係由美商亞培
    公司於我國申請註冊核准而取得商標權，現仍於專用期間等
    情，有經濟部智慧財產局商標資料檢索服務報表附卷可稽（
    參98年偵字第17208 號卷第24至26頁），且扣案藥品之藥錠
    上，有未經商標權人之同意或授權，而使用與上開商標相同
    之圖樣，亦有照片、外觀檢視鑑定報告等在卷可憑（參98年
    偵字第17208 號卷第27至35頁）。
(二)扣案藥錠經送鑑定結果，均驗出Sibutramine 西藥成分，此
    有行政院衛生署藥物食品檢驗局98年8 月17日藥檢壹字第09
    80016259號函附檢驗報告書（參98年偵字第17208 號卷第93
    頁）、行政院衛生署98年8 月21日衛署藥字第0980023999號
    函（參98年偵字第17208 號卷第95頁）各一份在卷可按，上
    開藥品與真品成分不同，為未經核准製造之偽藥，是以扣案
    藥品為偽藥，應堪認定。
(三)又查上開犯罪事實，雖僅有證人楊朝順、廖子儀、陳和淞分
    別於本院及偵查中所為下揭之證述可據：證人楊朝順於本院
    99年11月11日審理時具結後證述：「（檢察官問：證人是否
    是新莊市宏發藥局的負責人？）答：我是。」，「（檢察官
    問：警方98年4 月13日搜索的時候，是否有搜索到1118顆的
    諾美婷？）答：是。」，「（檢察官問：是向誰進貨的？）
    答：是庭上的黃思強。」，「（檢察官問：你向他進貨幾次
    ？）答：之前先進二百顆試吃，後來再進1 罐一千顆。」，
    「（檢察官問：你知道這些藥物有無包裝？有無衛生署的字
    號？）答：都沒有。」，「（檢察官問：你進貨的價額多少
    ？）答：七十元一顆」，「（檢察官問：你賣出去，賣多少
    元？）答：八十到一百元。」（參本院審判程序筆錄第3-4
    頁）。又證人廖子儀於本院99年11月11日審理時具結後證述
    ：「（檢察官問：警察當時有無問你藥從哪裡來？）答：沒
    有。」，「（檢察官問：你到了警察局作筆錄時，有無告訴
    警察藥從哪裡來？）答：沒有，藥都是楊朝順在做，我只負
    責銷售。」；「（檢察官問：當時檢察官問你是否知道店內
    諾美婷向誰進貨？）答：黃思強。」，「（檢察官問：你在
    警局的時候是否知道是黃思強？）答：我知道。」，「（檢
    察官問：為什麼警訊的時候沒有說？）答：我不知道，可能
    是沒有提到。」，「（檢察官問：諾美婷進來，你有試吃？
    ）答：有。」，「（檢察官問：為什麼要試吃？）答：當時
    是要知道效果。」，「（檢察官問：你說警訊的時候沒有問
    ，是誰沒有問？）答：是警察沒有問。」；「（檢察官問：
    你講的黃思強是否就是庭上的這位黃思強？）答：是。」，
    「（檢察官問：你有看過他？）答：有看過。」，「（檢察
    官問：你有看過楊朝順進貨嗎？）答：有。」，「（檢察官
    問：你有看到黃思強進什麼貨？）答：不清楚，都是楊朝順
    處理。」，「（檢察官問：你是看到楊朝順負責進貨，黃思
    強送貨過來？）答：有看到。」（參本院審判程序筆錄第11
    -13 頁）。原審並未傳訊任何證人，然證人楊朝順於警詢時
    證稱：（扣案藥品係供）自己店內員工服用和零售用；是向
    一位叫作黃思強之男子，他是「上賢有限公司」的業務員；
    以每顆70元購得；今年4 月份購得，買1 罐（內含1000顆）
    ，另外200 顆是試吃用的（見被告楊朝順偵查卷第5-6 頁）
    ；又於偵查中具結證述：搜索之諾美婷，是跟黃思強進貨；
    今年2 月時，黃思強先拿200 顆諾美婷讓我們試吃，在今年
    4 月才跟他進貨，進貨價格係1 顆70元（見被告楊朝順偵查
    卷第63頁）。另證人陳和淞偵查中經具結後證述：「（問：
    有無跟黃思強進諾美婷？）答：在今年二月、四月時有跟黃
    思強進諾美婷，黃思強拿諾美婷到我們藥局，我當時也在場
    ，我有看到他帶諾美婷到我們藥局，跟他接洽的是楊朝順，
    詳細情形我不知道」，「（問：經提示卷附扣押物品照片，
    黃思強帶到你們藥局的諾美婷是否為照片中所示？）答：是
    的，就是沒有包裝，放在白色的桶子內」（參98年度偵字第
    17208 號偵查卷第75頁）。參酌證人楊朝順為宏發藥局之負
    責人，自會對其所販售藥品之進貨來源知之甚詳，且其亦提
    出「上賢有限公司」黃思強之名片附卷可證（參98年度偵字
    第17208 號偵查卷第20頁），而證人陳和淞則為宏發藥局之
    藥師，對於藥局販售何種藥品，藥品之來源管道亦應有其熟
    悉度，而證人廖子儀則為藥局助理，亦可於進貨後間接透過
    負責人即證人楊朝順知悉藥品之來源。且證人所述，於被告
    黃思強販賣偽藥諾美婷予楊朝順之部分，前後一致，並無矛
    盾之處。雖被告辯稱證人等所述不一，其證詞不可採信之情
    形云云。惟按告訴人、證人之陳述有部分前後不符，或相互
    間有所歧異時，究竟何者為可採，法院仍得本其自由心證予
    以斟酌，非謂一有不符或矛盾，即應認其全部均為不可採信
    ；尤其關於行為動機、手段及結果等之細節方面，告訴人之
    指陳，難免故予誇大，證人之證言，有時亦有予渲染之可能
    ；然其基本事實之陳述，若果與真實性無礙時，則仍非不得
    予以採信。此有最高法院74年臺上字第1599號判例意旨可資
    參照。被告雖辯稱1.證人楊朝順於偵查中證述與被告交易時
    所有之商品皆未開立發票，然其後又證稱僅有諾美婷未開立
    發票，其證述前後不一，故其證言之證明力即屬有疑，又其
    主觀上是否知悉扣案之諾美婷為偽藥前後有諸多矛盾之處。
    2.證人陳和淞與廖子儀之證述於警詢時及偵查中前後有諸多
    矛盾之處，如是否知悉諾美婷之進貨來源等，故其等證言之
    證明力即屬有疑。3.楊朝順稱被告拿200 顆予其試吃，以1
    顆70元計算，進貨價值為14000 元，而證人廖子儀稱一天試
    吃一顆，則200 顆究係予何人試吃。4.證人楊朝順應係為換
    得緩起訴，故證稱源頭為被告黃思強云云。惟查，證人楊朝
    順對向黃思強進貨有無收據或發票部分，前後陳述並無不符
    之處，其於偵查中係證稱：「（檢察官問：跟黃思強買諾美
    婷時，有無發票或收據？）答：沒有。我跟他買東西都沒有
    收據或發票，他說不用收據。」（參98年度偵字第17208 號
    偵查卷第65頁）。由上開筆錄內容可知，檢察官所提之問題
    ，係針對諾美婷之買賣是否有收據或發票，而非所有之藥品
    買賣是否皆有收據，則證人楊朝順應係針對諾美婷之買賣是
    否有收據或發票為回答應屬無疑，被告未就前後問答之內容
    為綜合判斷，僅單就證人回答之內容而認定應係泛指所有藥
    品皆未有交易單據，進而比對其後審理中之證述，而認為證
    人楊朝順之證述前後不符，其證言之證明力即屬有疑，應係
    被告對於該證述內容有所誤解所造成。且販賣偽藥，並非一
    般正常交易，即使無收據或發票，亦無違經驗法則，故證人
    楊朝順於此部分陳述，並無前後不一情形，是不能以本件未
    查獲收據或發票，即認被告無販賣之事實。另關於證人楊朝
    順主觀上是否知悉該諾美婷為偽藥一點，證人楊朝順雖於警
    詢時稱其不知為偽藥，與嗣後其於偵查及審理中證述其知悉
    該諾美婷為偽藥有所歧異，惟考諸常人於犯罪被發現之初，
    為脫免罪責常會否認有犯罪之事實存在，而犯罪之成立係由
    客觀構成要件及主觀構成要件所構成，而客觀構成要件存在
    於外在之一切情狀，而主觀構成要件則無法形於外，常需透
    過犯罪之人主動陳述方能得知，故若欲脫免罪責，則於主觀
    上否認有犯意存在應較為容易，證人楊朝順於警詢中之陳述
    ，係其於為警查獲後三日內所為，其為脫免罪責，是有可能
    否認知悉該諾美婷為偽藥，再參酌楊朝順之後於偵查及審理
    中皆證述其知悉該諾美婷為偽藥，應係對於所為有悔悟之心
    後所為之證述，否則不會干冒受刑事處罰之風險，而承認其
    主觀上知情，且證人楊朝順係藥局負責人，依證人廖子儀所
    述該藥局販賣過諾美婷真品，故證人楊朝順應無不知黃思強
    所賣諾美婷係偽藥之情形，是應認證人楊朝順於警詢中不知
    偽藥之部分並不可採，況證人楊朝順是否知悉黃思強所售是
    否偽藥，與本件黃思強之犯罪事實無涉，故尚不能以此推翻
    證人楊朝順對黃思強販賣偽藥之供詞。另證人陳和淞及廖子
    儀之部分亦同此理，其等出於免遭刑事訴追之心態，或對於
    警訊之恐懼，自會避重就輕，且其所述縱有些許出入，亦非
    本案事實之主要部分，揆諸前開最高法院判例意旨，法院仍
    得本其自由心證予以斟酌，非謂一有不符或矛盾，即應認其
    全部均為不可採信。又關於試吃顆數之問題，依據證人楊朝
    順於警詢中即供稱係供自己店內員工服用和零售用（參98年
    度偵字第17208 號偵查卷第5 頁），而證人廖子儀亦於偵查
    及本院審理時具結證稱有試用過，且如被告黃思強於2 月份
    提供200 顆試用，而證人楊朝順另於4 月份向被告黃思強購
    入1000顆，其總數為1,200 顆，扣除證人楊朝順於警詢中證
    稱已販賣之50顆（參98年度偵字第17208 號偵查卷第5 頁）
    ，其總數應為1150顆，而查扣時之顆數為1118顆，相差為32
    顆，則如以一日試吃1 顆之速度計算，該數量亦屬吻合，且
    扣案之諾美婷既屬偽藥，其製造之成本應較為低廉，絕非一
    顆70元，況因販賣偽藥之行為係違反藥事法，藥局經營者多
    不會置己身受刑事之訴追及藥師執照遭吊銷之風險而鋌險販
    賣，故為尋得銷售通路，給予買家一定之利益，無違經驗法
    則，則被告黃思強提供200 顆試用品予證人楊朝順試用，應
    屬合理。另觀諸證人楊朝順之緩起訴處分書（參98年度偵字
    第17208 號偵查卷第115 頁），檢察官予證人楊朝順緩起訴
    處分之理由，並未參以其供出源頭為理由，且證人楊朝順於
    偵查時，亦無法臆測僅憑藉其供出源頭即可獲得緩起訴處分
    ，況依據偵查筆錄，證人楊朝順係因當庭書立悔過書，並願
    支付公益捐，故而得到緩起訴處分（參98年度偵字第17208
    號偵查卷第105-106 頁），故被告以此主張其證述有危險性
    亦不可採。且上開三名證人並無誣陷被告之動機，證人楊朝
    順與被告黃思強均陳稱已有多年健康食品買賣之業務來往，
    被告卻無法證明與證人有何嫌隙存在，且無任何證據顯示證
    人等有甘冒偽證罪之刑責而構陷被告於罪之必要。綜合上情
    ，足認被告所辯，並不可採。是以本件事證明確，被告明知
    為仿冒商標之偽藥而販賣之犯行，應堪認定。
二、核被告所為，係犯藥事法第83條第1 項之明知為偽藥而販賣
    罪、商標法第82條之明知為仿冒商標商品而販賣罪。被告販
    賣上開藥品，係一行為同時販賣偽藥、販賣仿冒商標商品罪
    ，為一販賣行為，觸犯上開數罪，為想像競合犯，應依刑法
    第55條前段規定，從一重論以明知為偽藥而販賣罪。而被告
    黃思強先行提供試用品200 顆之部分，屬明知為偽藥而轉讓
    之行為，此等提供諾美婷樣品供證人楊朝順試用之轉讓行為
    ，應屬販賣之前階段行為，為販賣偽藥之高度行為所吸收，
    不另論罪（參最高法院98年度台上字第4845號判決）。原審
    調查後認被告所辯可採，而為被告無罪之諭知，應有未洽，
    上訴意旨及公訴檢察官認證人等指述綦詳，不因前後有部分
    不符或矛盾，即認其全部陳述與事實不符，指摘原判決違法
    不當，求將原判決撤銷改判，為有理由，應由本院將原判決
    撤銷改判。爰審酌被告販賣偽藥，對相關社會消費大眾身體
    健康危害，而商標具有辨識商品來源之功用，且企業者通常
    經過相當時間並投入大量資金於商品之行銷及品質之改良，
    始得使該商標具有代表一定品質之效，被告侵害他人商標，
    對商標專用權人潛在市場利益造成侵害，有礙公平交易秩序
    等一切情狀，量處如主文所示之刑。又查被告未曾因故意受
    有期徒刑以上刑之宣告，有臺灣高等法院被告前案記錄表在
    卷可參，雖其始終未坦承犯行，然因本件被告僅販賣一次予
    證人楊朝順，販賣不久即經查獲，其所販賣之偽藥，僅少量
    經證人楊朝順再行出售，被告目前有正當工作，且有家庭待
    撫養，本院認被告經此偵查、審判程序，復經科刑教訓，當
    知所警惕而無再犯之虞，因認所宣告之刑以暫不執行為適當
    ，爰併諭知緩刑3 年，以啟自新。然為促使其日後得以知曉
    尊重他人智慧財產權及維護國民健康之觀念，並依刑法第74
    條第2 項第4 款規定，諭知被告黃思強應於本案判決確定後
    6 個月內支付20萬元予公庫。扣案之諾美婷偽藥，係仿冒亞
    培公司商標權人之商標商品，不問屬於犯人與否，應依商標
    法第83條規定併予宣告沒收。
據上論斷，應依刑事訴訟法第369條第1項前段、第364條、第299
條第1 項前段，藥事法第83條第1 項，商標法第82條、第83條，
刑法第11條、第55條前段、第74條第1 項第1 款、第74條第2 項
第4 款，判決如主文。
本案經檢察官羅雪梅到庭執行職務。
中    華    民    國    99    年    12    月    2     日
                    智慧財產法院第二庭
                          審判長法  官  陳忠行
                                法  官  蔡惠如
                                法  官  熊誦梅
以上正本係照原本作成。
如不服本判決，應於收受送達後10日內向本院提出上訴書狀，其
未敘述上訴之理由者並得於提起上訴後10日內向本院補提理由書
（均須按他造當事人之人數附繕本）。
中    華    民    國    99    年    12    月    2     日
                                書記官  陳士軒
論罪科刑法條
藥事法第83條
明知為偽藥或禁藥，而販賣、供應、調劑、運送、寄藏、牙保、
轉讓或意圖販賣而陳列者，處七年以下有期徒刑，得併科新臺幣
五百萬元以下罰金。
犯前項之罪，因而致人於死者，處七年以上有期徒刑，致重傷者
，處三年以上十二年以下有期徒刑。
因過失犯第一項之罪者，處二年以下有期徒刑、拘役或科新臺幣
三十萬元以下罰金。
第一項之未遂犯罰之。
商標法第82條
明知為前條商品而販賣、意圖販賣而陳列、輸出或輸入者，處一
年以下有期徒刑、拘役或科或併科新臺幣五萬元以下罰金。
商標法第83條
犯前二條之罪所製造、販賣、陳列、輸出或輸入之商品，或所提
供於服務使用之物品或文書，不問屬於犯人與否，沒收之。


司法院資訊處製作；財團法人民間司法改革基金會備份。
